臺灣嘉義地方法院民事判決
111年度嘉小字第384號
原      告  羅敏嘉  
訴訟代理人  羅振華  
被      告  羅才吉  
            羅如玉  
上列當事人間返還不當得利事件，本院於民國111年6月6日言詞
辯論終結，判決如下：
    主  文
原告之訴駁回。
訴訟費用新臺幣1,000元由原告負擔。
    事實及理由
壹、程序事項
    被告羅如玉經合法通知，未於言詞辯論期日到場，且核無民
    事訴訟法第386條所列各款情事，爰依原告之聲請，准由其
    一造辯論而為判決。
貳、實體事項
一、原告主張：
　㈠兩造父親羅民丑於民國109年11月20日經本院以109年度輔宣
    字第7號、109年度監宣字第69號民事裁定（下稱系爭裁定）
    受輔助宣告，並由原告及原告訴訟代理人羅振華（下稱羅振
    華）任輔佐人，110年8月11日羅民丑因攝護腺肥大住院，有
    急迫情事須儘速進行攝護腺雷射手術，原告徵得羅振華之同
    意後，交由奇美醫院為羅民丑進行手術（依據系爭裁定第11
    頁，原告徵得一名其他子女之同意，即可同意父親進行手術
    ），當次手術費及相關費用超過新臺幣(下同)3萬6千元，依
    系爭裁定第15頁，羅振華須先徵得至少2名子女之同意，方
    能動用父親羅民丑存款，且實際上父親存款亦不足16萬元，
    無從支付此筆款項，縱使稍有存款，仍應作為積蓄，以應付
    將來不時之需，又因當時付款在即，原告遂先行墊付該等款
    項16萬6,210元，依系爭裁定意旨，原告、羅振華、被告2人
    應各負擔父親羅民丑4分之1醫療費用，即4萬1,553元（計算
    式：166,210÷4≒41,553元，小數點以下四捨五入），而因當
    時父親存款總數不足以支付此等款項，原告遂於110年8月15
    日寄發簡訊通知被告2人應負擔上開4分之1之醫療費用。又
    原告、羅振華、被告2人均對父親羅民丑負4分之1扶養責任
    ，羅振華因受限系爭裁定第15頁之規定，無法動用父親存款
    ，遂由原告墊付父親醫療費用，被告2人因此獲得毋庸支付
    父親醫療費用之利益，原告因此受有損害，兩者間有因果關
    係，而被告2人並無法律上原因可享有此項利益，是為不當
    得利，故原告依據民法第179條之規定，請求被告各自返還4
    萬1,553元，當有理由。
  ㈡並聲明：⒈被告羅才吉應給付原告41,553元，及自起訴狀繕本
    送達翌日起至清償日止，按週年利率百分之5計算之利息。⒉
    被告羅如玉應給付原告41,553元，及自起訴狀繕本送達翌日
    起至清償日止，按週年利率百分之5計算之利息。。
二、被告方面：
　㈠被告羅才吉則以：原告從未通知父親羅民丑病情，住院、手
    術、出院後才用簡訊通知被告2人。且上開醫療費用應由父
    親的財產來支應。又父親戶頭有錢，還有補助款、重陽禮金
    6,000元、嘉義市政府補助市民發放金2,000元、政府振興三
    倍券3,000元、五倍券5,000元均未入其帳戶，另有10筆固定
    資產，為何不去執行，其中1筆嘉義市○○段○○○段000地號土
    地權利範圍1,000分之515亦遭羅振華於109年3月23日以贈與
    為原因登記至其名下，其所涉犯偽造文書等罪嫌正在刑事訴
    訟中。另原告拿商家空白收據偽造貨物日期、名稱、數量、
    金額等，可調商家負責人到庭說明。原告從來沒有遵守系爭
    裁定之內容，帳目不清，依法聲請改定輔助人或變更執行職
    務等語，資為抗辯。
  ㈡被告羅如玉未於言詞辯論期日到場，亦未提出書狀作何聲明
    或陳述。
三、本院之判斷：
  ㈠按直系血親相互間互負扶養之義務；又受扶養權利者，以不
    能維持生活而無謀生能力者為限，前項無謀生能力之限制，
    於直系血親尊親屬不適用之，民法第1114條第1款及第1117
    條分別定有明文。所謂「不能維持生活」，係指無財產足以
    維持生活者而言，【是直系血親尊親屬，如能以自己財產維
    持生活者，自無受扶養之權利】。又按主張不當得利請求權
    存在之當事人，對於不當得利請求權之成立，應負舉證責任
    ，即應證明他方係無法律上之原因而受利益，致其受有損害
    。準此，需負扶養義務人倘未實際負擔扶養費用，對墊付之
    人，本須依不當得利法則負返還責任。而羅民丑係兩造父親
    即直系血親尊親屬，為兩造所不爭執，若羅民丑不能維持生
    活時，含兩造在內之子女均需負扶養義務。因此，本件原告
    既主張被告2人應同分攤羅民丑前開醫療費用，其就羅民丑
    已無法維持生活而有受扶養權利之有利於己事實，自應舉證
    以實其說，方為適法。
  ㈡經查，兩造父親羅民丑名下有9筆不動產、郵局存款有7萬多
    元及農會存款有81,011元等情，業據羅振華以原告訴訟代理
    人之名義陳稱在卷（見本院卷1第344頁）。而參之羅民丑名
    下9筆不動產於111年1月之公告現值總額為1,940,142元，亦
    有其109年度稅務電子閘門財產所得調件明細在卷可查（見
    本院卷1第332至333頁），顯見羅民丑除上開存款外，尚有
    多筆不動產得以變賣以獲取經濟收入。再參以系爭裁定附表
    貳、羅振華部分：五、處分不動產、㈡處分時機：羅振華在
    核算每月花費時，如果發現依目前的花費狀況，羅民丑之全
    部收入（包括動產及補助）將在約10個月內耗盡或不足以支
    應羅民丑之生活時（聲請人向本院表示羅民丑名下不動產多
    為共有等語，則在處分上較為不易，故更應提早預為規劃，
    例如尋找買家），則羅振華應於發現之日起20日內，以適當
    方式（如存證信函、簡訊、LINE）主動聯繫其他子女，並召
    開全體子女的親屬會議，討論應如何為處理（例如是否要處
    分不動產，如是，則應如何處分及所得價金應如何處理；或
    子女均同意保留不動產，但同意分擔羅民丑的扶養費用等，
    僅為舉例）可知，羅振華可依據上開系爭裁定內容加以處分
    羅民丑之9筆不動產以支應羅民丑之生活所需。縱使出售不
    易，亦可因應市場價格調整售價加以出售，並非無法處分。
    是從羅民丑之財產狀況即9筆不動產（公告現值總額為1,940
    ,142元）與迄至言詞辯論時尚有15萬餘元之存款來看，羅民
    丑之不動產及存款已足以維持其日常生活及支應上開醫療等
    費用之所需，並無不能維持生活而有受扶養必要之情況，故
    依目前羅民丑之財產狀況，羅民丑尚無請求扶養之權利，被
    告羅才吉抗辯上開醫療費用應由兩造父親羅民丑之財產支應
    ，應屬可採。
  ㈢綜上所述，本件原告既未舉證證明羅民丑之財產已無法維持
    生活而需由子女共同扶養，則其依不當得利之法律關係，請
    求被告2人各自返還原告所代墊羅民丑之醫療暨看護等費用4
    1,553元，即屬無據。
四、從而，原告依不當得利之法律關係，請求被告2人各給付原
    告41,553元，及自起訴狀繕本送達翌日起至清償日止，按週
    年利率百分之5計算之利息，為無理由，應予駁回。
五、本件事證已臻明確，兩造其餘攻擊防禦方法及被告羅才吉聲
    請商家負責人到庭作證，經審酌結果均不影響本判決之結果
    ，爰不一一論述及調查。至於被告羅才吉聲明廢除輔助人身
    分，或聲請改定輔助人或變更執行職務部分，則應向本院家
    事庭提出聲請，並非小額訴訟程序所得審究，附此敘明。
六、依民事訴訟法第436條之19第1項、第78條規定，本件訴訟費
    用額確定為1,000元（即原告繳納之第一審裁判費1,000元）
    ，應由敗訴之原告負擔。
中　　華　　民　　國　　111 　年　　6 　　月　　20　　日
                  臺灣嘉義地方法院嘉義簡易庭
                                  法　官　周欣怡
以上正本係照原本作成。
如對本判決上訴，須於判決送達後20日內向本庭（嘉義市文化路
308之1號）提出上訴狀（均須按他造當事人之人數附繕本）。如
委任律師提起上訴者，應一併繳納上訴審裁判費。
民事訴訟法第436條之24第2項規定：對小額程序之第一審裁判之
上訴或抗告，非以其違背法令為理由，不得為之。
中　　華　　民　　國　　111 　年　　6 　　月　　20　　日
                                  書記官  葉芳如